臺灣高等法院臺南分院刑事判決　　　100年度交上易字第616號
上　訴　人　臺灣臺南地方法院檢察署檢察官
上　訴　人
即　被　告　孫幸博
上列上訴人因被告過失致死案件，不服臺灣臺南地方法院99年度
交易字第178號中華民國100年8月31日第一審判決（起訴案號：
臺灣臺南地方法院檢察署99年度偵字第7829號），提起上訴，本
院判決如下：
    主  文
上訴駁回。
    事  實
一、孫幸博於99年3月11日16時50分許，駕駛車牌號碼4579-UV號
    自用小客車，沿臺南市西港區永樂里（改制前為臺南縣西港
    鄉○○村○○○○道路由西往東方向行駛，行經該里大塭寮
    124-30號前之無號誌交岔路口時，本應注意汽車行至無號誌
    亦未劃分幹、支線之交岔路口，應減速慢行，左方車並應暫
    停讓右方車先行，而當時天氣晴，日間有自然光線，道路無
    缺陷、障礙物，視距良好，且路口亦設有凸面反光鏡，可憑
    目視觀察得悉來車動態，客觀上並無不能注意之情事，詎其
    竟疏未注意及此，在無號誌之交岔路口竟未暫停讓右方車先
    行，即貿然前行。適有謝叔吟騎乘車牌號碼LCD-578號重型
    機車，沿同里未命名道路由南往北方向駛至，亦疏未注意行
    經無號誌交岔路口應減速慢行。孫幸博所駕駛之自用小客車
    行至該交岔路口時，右側車身近前輪處，撞擊由謝叔吟所騎
    乘之上開機車前車頭，謝叔吟因而人車倒地，受有左胸大量
    且嚴重出血、縱膈嚴重出血、脾臟破裂、左尺骨骨折、下頜
    骨骨折、右手肘脫臼併骨折等傷害，經緊急送往財團法人臺
    灣基督長老教會新樓醫院急救，仍因傷重延至同日21時55分
    許不治死亡。孫幸博於肇事後，在未有偵查犯罪職務之機關
    或公務員發覺其為犯罪人前，即向處理本件道路交通事故，
    尚不知肇事者為何人之臺南市政府警察局佳里分局交通事故
    處理小組警員供承其肇事犯罪，自首並接受裁判。
二、案經謝叔吟之配偶曾榮彬告訴及臺灣臺南地方法院檢察署檢
    察官據報相驗後自動檢舉偵查起訴。
    理  由
一、按被告以外之人於審判外之陳述，雖不符刑事訴訟法第一百
    五十九條之一至第一百五十九條之四之規定，而經當事人於
    審判程序同意作為證據，法院審酌該言詞陳述或書面陳述作
    成時之情況，認為適當者，亦得為證據；當事人、代理人或
    辯護人於法院調查證據時，知有刑事訴訟法第一百五十九條
    第一項不得為證據之情形，而未於言詞辯論終結前聲明異議
    者，視為有前項之同意，刑事訴訟法第一百五十九條之五第
    一項、第二項分有明文。本判決下列所引用之被告以外之人
    於審判外之陳述（包括書證），檢察官及被告於本院言詞辯
    論終結前均未聲明異議，本院審酌上開證據資料製作時之情
    況，尚無違法不當及證明力明顯過低之瑕疵，亦認為以之作
    為證據應屬適當，故揆諸前開規定，認前揭證據資料有證據
    能力。
二、訊之上訴人即被告孫幸博對其於上述時、地，駕駛上開自用
    小客車行駛於臺南市○○區○○里○○○道路由西往東方向
    ，於行經該里大塭寮124-30號前之無號誌交岔路口時，與騎
    乘重型機車行駛於同里未命名道路由南往北之被害人謝叔吟
    發生車禍，致被害人謝叔吟因而人車倒地，受有左胸大量且
    嚴重出血、縱膈嚴重出血、脾臟破裂、左尺骨骨折、下頜骨
    骨折、右手肘脫臼併骨折等傷害之事實，供承不諱。惟矢口
    否認有何過失人致死之犯行，辯稱：伊並無行車上之過失，
    伊有注意左右來車，先看左方有無來車，再看右方，確認右
    方無來車才往前行，在往前行那一剎那，被害人騎乘機車快
    速自伊右方衝撞過來，當時伊車已進入路口，並無左方車未
    讓右方車先行之過失云云。並引其上訴理由主張：(一)對方機
    車未注意車前狀況及超速無煞車闖越路口為肇禍主因，其撞
    擊力過於強大，也直接造成撞點之汽車右前輪方向拉桿斷裂
    ，當場前行就無法轉向，這非一般摩托車速可造成。(二)大塭
    寮124-30號建築在路口，做90度角建築，阻擋視線，阻礙行
    車視線為肇禍次因。(三)伊已盡該能注意之事項再前行，車頭
    到達路口，並已停車確認左方，前方無來車，右方於反光鏡
    中也無來車，向右看視野內也無來車，且已更盡責靠左行駛
    以便增大右方視野才續行。(四)原審判決書臆測的撞擊點，正
    好能同意左方車是確實小心注意靠左行駛增大右方視野，以
    及右方摩托車可能偏左行駛，造成左方汽車無法於反光鏡看
    到來車之原因。(五)車鑑會及交大鑑定，所得答案都非科學方
    式來述說意見。故請再送警察大學或成大做科學鑑定。(六)交
    通部72.2.24交路字第04213號函：道路交通安全規則第一百
    零二條第二項規定：(1)「左方車應暫停讓右方車先行」，原
    則以左方之車輛同時到達該項交叉路口者為準。但我方車頭
    早已達到路口暫停，謝女士摩托車仍在40公尺外，雙方並未
    同時到達路口，故不適用此條例。(七)我已誠意和解，但死者
    家屬執意才無法和解等語。
三、經查：
  (一)被告於99年3月11日16時50分許，駕駛上開自用小客車沿臺
    南市○○區○○里○○○道路由西往東方向行駛，行經該里
    大塭寮124-30號前之無號誌交岔路口時，與騎乘上開重型機
    車沿同里未命名道路由南往北方向行駛之被害人謝叔吟在交
    岔口發生車禍，被害人謝叔吟當場人、車倒地，受有左胸大
    量且嚴重出血、縱膈嚴重出血、脾臟破裂、左尺骨骨折、下
    頜骨骨折、右手肘脫臼併骨折等傷害，經送往財團法人臺灣
    基督長老教會新樓醫院急救，仍因傷重延至同日21時55分許
    不治死亡等情，業據被告自承不諱，並有道路交通事故現場
    圖、道路交通事故調查報告表(一)、(二)各1份、現場及車損照
    片共30幀及財團法人臺灣基督長老教會新樓醫院之診斷證明
    書1紙在卷（見警卷第14頁至第16頁、第18頁至第32頁、第
    42頁）可按。而被害人謝叔吟確因本案車禍死亡乙節，復經
    臺灣臺南地方法院檢察署檢察官率同檢驗員相驗明確，另製
    有勘驗筆錄、相驗屍體證明書及檢驗報告各1份附卷（見臺
    灣臺南地方法院99年度相字第327號相驗卷第3頁、第8頁、
    第12頁至第19頁）供憑，上情已堪認定。
  (二)按車輛行至無號誌之交岔路口，支線道車應暫停讓幹線道車
    先行。未劃分幹、支線或同為幹道或支線道者，轉彎車應暫
    停讓直行車先行；如同為直行車或轉彎車者，左方車應暫停
    讓右方車先行，道路交通安全規則第一百零二條第一項第二
    款定有明文。本件被告及被害人所行駛之上開交岔路口係屬
    無號誌且無幹、支道劃分之交岔路口，為被告所不爭執，並
    有上述現場照片及道路交通事故調查報告表可稽，則前開道
    路交通安全規則第一百零二條第一項第二款規定，如同為直
    行車或轉彎車者，左方車應暫停讓右方車先行，亦即右方車
    享有絕對之路權。本件被告及被害人當時均屬直行車，為被
    告所不爭執，是依上開規定左方車應讓右方車先行。換言之
    ，行駛於左方之車輛應暫停觀察右方車路況，讓右方車優先
    通行後認為安全時方得續行。本件被告係沿臺南市○○區○
    ○里○○○道路由西往東方向行駛，而被害人謝叔吟則是沿
    同里未命名道路由南往北方向行駛，因之，被害人係屬右方
    車，而被告則屬左方車，此並有現場圖可參。從而，被告駕
    駛自用小客車駛至交岔路口時，應暫停讓行駛於其右側之被
    害人先行後，方得續行，自不待言。
  (三)又道路交通安全規則第一百零二條第一項第二款所規定：「
    左方車應暫停讓右方車先行」，係指左方車駕駛人本應在路
    口前先行暫停，並密切觀察右方是否有來車即將通過路口，
    而左方車是否依照前開規定讓右方車優先通行，係以左方車
    於交岔路口前停等起駛後，直至通過路口而順利前行期間，
    是否會與右方來車發生碰撞為判斷之標準。易言之，若左方
    車於交岔路口前停等起駛後直至通過路口而順利前行期間，
    仍不能避免與右方來車發生碰撞，則該左方車駕駛人即難認
    為已依規定讓右方車優先通行。本件肇事後，被告所駕駛之
    自小客車右前車身近右前輪處嚴重凹陷，被害人謝叔吟所騎
    乘之機車車頭嚴重受損，此有車禍現場及車損照片在卷（見
    警卷第24頁至第25頁、第27頁至第29頁）可按。另觀諸事故
    現場圖，被害人機車倒地後在現場遺留之刮地痕起點，係由
    西往東方向未命名道路南側之路緣邊線延伸線2.1公尺（0.8
    公尺＋1.3公尺）處再往北約1.6公尺處，該刮地痕係以弧形
    往東南方向延伸4.2公尺，而通常刮地痕之起點僅係車輛遭
    撞擊後倒地與地面之刮擦起點，並非兩車之撞擊點，因之，
    應以刮地痕起點往前延伸若干距離為兩車之撞擊點始為合理
    ，據此可知，兩車碰撞點應在由西往東方向未命名道路南側
    之路緣邊線延伸線不到1.3公尺，處往北約1.6公尺處，即在
    上開交岔路口內，足見被告顯然尚未通過上開交岔路口，而
    揆諸前開說明，被告所駕駛之自用小客車既於上開交岔路口
    內，已與被害人所騎乘之機車發生碰撞，被告未禮讓屬右方
    車之被害人先行，已屬顯然。再佐以被告於警詢時供稱：「
    肇事當時車速大約20不超過30公里」等語（見警卷第3頁）
    ，另於原審供述：「我在該路口煞車完之後就踩油門往前走
    了」等語（見原審卷〈一〉第18頁背面），被告於其自用小
    客車車頭進入系爭交岔路口後，竟仍以時速20至30公里之速
    度行駛，被告確有未讓右方車先行之過失，自不待言。被告
    辯稱伊進入路口時被害人尚在40公尺外，而不適用道路交通
    安全規則第一百零二條第一項第二款所規定，自屬無據。
  (四)再者，被告行駛之臺南市○○區○○里○○道路右側，因有
    建築物（即大塭寮124-30號），故於交岔口轉角處（即被告
    行向之左前方）置有凸面反光鏡1面，以供行駛永樂里未命
    名道路由西往東方向至該里大塭寮124-30號前之駕駛人可在
    未進入該交岔路口前即可查看與之交岔之同里由南往北方向
    之未命名道路有無車輛來往，而為必要之安全措施，此有道
    路交通事故現場圖及現場照片8幀附卷（見警卷第18頁至第
    19頁、第30頁至第31頁、原審卷〈一〉第47頁）可參，則被
    告行經系爭路口，自應注意觀看反光鏡，以查知前方交岔路
    口之車行狀況。然被告於原審時先供稱：「當時太陽西下陽
    光強，我到達該處前方的時候，那個反光鏡有反光的現象，
    所以是有點模糊，我就只能注意右側」等語（見原審卷〈一
    〉第28頁背面）；嗣供稱：「我認為我唯一的疏失是沒有重
    複看反光鏡三、四次，我只在十公尺左右先看一次，然後快
    到了我又看一次確定沒有，我就一直看右邊了」、「我看兩
    次反光鏡，完全沒有看到車」等語（見原審卷〈二〉第14頁
    、第21頁）。再經原審令員警於16時30分至17時許至現場由
    被告行進方向查看反光鏡之結果係「依據指定位置觀看本案
    道路反光鏡清晰，可看見折射道路來往人車」等情，有臺南
    縣警察局佳里分局99年7月26日南縣佳警偵字第0990009117
    號函附卷（見原審卷〈一〉第49頁）可按。顯然被告於行經
    系爭交岔路口時，未透過反光鏡持續瞭解右方車之動態，即
    貿然駛入上開路口而肇致本件車禍無訛。
  (五)又查，被告既考領有合格駕照，對上揭道路交通安全規則第
    一百零二條第一項第二款規定應知之甚稔，且應注意遵守上
    揭規定。而本案事發當時天氣晴，日間有自然光線，道路無
    缺陷、障礙物，視距良好，且路口亦設有凸面反光鏡，可憑
    目視觀察得悉來車動態，客觀上並無不能注意之情事，此有
    前揭道路交通事故調查報告表(一)附卷可參，其駕駛前揭自用
    小客車，沿臺南市○○區○○里○○○道路由西往東方向行
    駛，行經該里大塭寮124-30號前之無號誌交岔路口時，其車
    在肇事地點為左方車，本應注意前揭道路交通安全規則之規
    定，行至該處應暫停觀察右方車動態，確為安全時始可序行
    ，竟疏未注意，而未讓其右方車先行，致與由其右方駛來由
    被害人謝叔吟所騎乘機車發生碰撞，造成被害人謝叔吟死亡
    之結果，其顯有過失至明。參諸本案車禍經送請臺灣省臺南
    區車輛行車事故鑑定委員會鑑定結果，認「孫幸博駕駛小客
    車，左方車未讓右方車先行，為肇事主因；謝叔吟駕駛普通
    重型機器腳踏車，行經無號誌路口，未注意車前狀況，未減
    速慢行，為肇事次因」，有該委員會99年5月6日南鑑字第09
    95901520號及鑑定意見書各1紙可憑（見99年度偵字第7829
    號偵查卷第2頁至第3頁）；另經原審函請臺灣省車輛行車事
    故覆議鑑定委員會覆議結果，仍認為：照臺南區車鑑會之鑑
    定意見，惟意見一文字改為「孫幸博駕駛自小客車，行經無
    號誌岔路口，左方車未暫停讓右方車先行，為肇事主因」，
    復有該委員會99年8月31日覆議字第0996203271號函在卷（
    見原審卷〈一〉第52頁）可參。被告對此鑑定仍然不服，又
    聲請原審法院再送請國立交通大學鑑定，其結果亦與前開二
    份鑑定意見書之鑑定結果相同，此有國立交通大學100年7月
    14日交大管運字第1001007018號函暨鑑定意見書各1紙在卷
    （見原審卷〈一〉第181頁至第183頁）可按。益徵被告確有
    左方車未暫停讓右方車先行之過失，且被告之過失行為與被
    害人謝叔吟死亡結果間，顯有相當因果關係甚明。另被害人
    於行經無號誌交岔路口時，疏未注意車前狀況，亦疏未減速
    慢行，亦係本件車禍之肇事次因，然被告之上述過失，既與
    被害人之過失，併合而為本件車禍之肇事原因，則被害人之
    過失，或可供為對被告量刑時之斟酌，惟被告之刑責，則不
    能因此相抵，併此敘明。
  (六)至被告雖另辯稱：本件車禍發生後，被害人謝叔吟之隨身物
    品中只有手機掉落在外，質疑車禍發生前被害人正在撥打手
    機，請求調閱被害人之通聯紀錄云云。然此不僅係被告推測
    之詞，且被害人縱有撥打手機之情，亦不得據以減免被告駕
    車有左方車未暫停讓右方車先行之過失罪責，是被告聲請調
    閱被害人行動電話之通聯紀錄，核無必要，附此敘明。又上
    訴理由所辯：肇事主因為右方車未注意車前狀況及未減速慢
    行一節，因被害人之為本件肇事次因，並為本院所認定，至
    於被害人是否超速無煞車闖越路口，於事實認定已無影響，
    更何況被告所指尚屬臆測。又該處建築在路口做90度角建築
    ，阻擋視線一節，固為事實，故而路政單位已在該處設有凸
    面反光鏡，並可憑目視觀察得悉來車動態，客觀上並無不能
    注意之情事，此有前揭道路交通事故調查報告表(一)附卷可參
    ，亦難辭御其駕駛人之責任。另被告抗辯鑑定機關是否未能
    依科學鑑定來釐清，故請再送警察大學或成大做科學鑑定一
    節。本件行車事故肇事原因鑑定，已經臺灣省臺南區車輛行
    車事故鑑定委員會鑑定，臺灣省車輛行車事故覆議鑑定委員
    會覆議，再送請國立交通大學鑑定，而原判決已參酌上開鑑
    定結果加以認定肇事責任之歸屬，認被告駕駛自小客車，行
    經無號誌岔路口，左方車未暫停讓右方車先行，為肇事主因
    應為可採，更屬事實審法院對於鑑定證據證明力之裁量、判
    斷職權行使。原判決此部分所為論斷，既無違背論理法則，
    自不得任意再為爭執。
  (七)綜上所述，被告所辯其無過失云云，委不足採，其犯行堪以
    認定，核被告孫幸博所為，係犯刑法第二百七十六條第一項
    之過失致人死罪。
四、原審以被告事證明確，因而適用刑法第二百六十七條第一項
    規定，並認被告孫幸博於肇事後，在未有偵查犯罪職務之機
    關或公務員發覺其為犯罪人前，即向至現場處理本件道路交
    通事故，尚不知肇事者為何人之臺南市政府警察局佳里分局
    交通事故處理小組警員供承其肇事犯罪，自首並接受裁判等
    情，有臺南縣警察局道路交通事故肇事人自首情形紀錄表1
    紙在卷（見警卷第39頁）可憑，而依刑法第六十二條前段規
    定減輕其刑。並審酌被告並無刑案前科紀錄，有臺灣高等法
    院被告前案紀錄表各1份在卷可按，及其生活狀況、智識程
    度（大學畢業），其未注意左方車應暫停讓右方車先行，係
    本件車禍發生之肇事主因，被害人謝叔吟疏未注意車前狀況
    ，且未減速慢行，係本件車禍發生之肇事次因，亦據前開鑑
    定意見書載明可參，惟其未能遵守道路交通安全規則，一時
    疏忽肇致被害人謝叔吟死亡，對被害人家屬造成無可彌補之
    傷害。又本件案發迄今，被告猶未能與被害人謝叔吟之家屬
    達成和解賠償損害，及被告犯後否認犯行之態度等一切情狀
    ，量處有期徒刑十月。原審判決認事用法均無不合，量刑亦
    稱妥適，被告猶執前詞，否認有過失責任，自無可取；檢察
    官依循告訴人請求認被告不應依刑法第六十二條從寬減輕其
    刑，且量刑十月太輕，亦無可取。是被告與檢察官之上訴均
    無理由，應予駁回。
據上論結，應依刑事訴訟法第三百六十八條，判決如主文。
本案經檢察官江守權到庭執行職務。
中    華    民    國   100    年    11    月    30    日
                  刑事第七庭    審判長法  官  李文福
                                      法  官  翁金緞
                                      法  官  高榮宏
以上正本證明與原本無異。
不得上訴。
                                      書記官  陳明芬
中    華    民    國   100    年    11    月    30    日
附錄本案論罪科刑法條全文：
刑法第二百七十六條第一項：
因過失致人於死者，處二年以下有期徒刑、拘役或二千元以下罰
金。